ACORDAO-COMPLETO-2352910

ACÓRDÃO 3074/2019 ATA 14/2019 - SEGUNDA CÂMARA

VISTOS, relatados e discutidos estes autos referentes à Tomada de Contas Especial instaurada pelo Fundo Nacional de Desenvolvimento da Educação – FNDE, tendo como responsável o Sr. José Ivaldo Gomes, Prefeito de Cabo de Santo Agostinho/PE, na gestão 2013 a 2016, em decorrência da impugnação parcial das despesas realizadas com os recursos transferidos àquele ente municipal, no exercício de 2013, para custeio das ações do Programa Nacional de Apoio ao Transporte do Escolar – Pnate.
ACORDAM os Ministros do Tribunal de Contas da União, reunidos em sessão da 2ª Câmara, ante as razões expostas pelo Relator, em:
9.1. com fundamento nos arts. 1º, inciso I, 16, inciso III, alínea c, 19, caput, e 23, inciso III, da Lei n. 8.443/1992, julgar irregulares as contas do Sr. José Ivaldo Gomes e condená-lo ao pagamento das quantias a seguir indicadas, acrescidas da atualização monetária e dos juros de mora, calculados a partir das datas especificadas até a efetiva quitação, nos termos da legislação em vigor, fixando-lhe o prazo de 15 (quinze) dias, a contar do recebimento da notificação, para que comprove, perante o Tribunal (art. 214, inciso III, alínea a, do Regimento Interno/TCU) , o recolhimento da dívida ao Fundo Nacional de Desenvolvimento da Educação – FNDE:
	Data
	Valor R$
	Data 
	Valor R$

	10/4/2013
	45.000,00
	31/7/2013
	50.000,00

	6/5/2013
	50.000,00
	6/8/2013
	50.000,00

	27/5/2013
	50.000,00
	30/8/2013
	50.000,00

9.2. aplicar ao Sr. José Ivaldo Gomes a multa prevista no art. 57 da Lei 8.443/1992, no valor de R$ 40.000,00 (quarenta mil reais) , fixando-lhe o prazo de 15 (quinze) dias, a contar da notificação, para que comprove, perante o Tribunal, o recolhimento da dívida aos cofres do Tesouro Nacional (art. 214, inciso III, alínea a, do Regimento Interno/TCU) , atualizada monetariamente desde a data deste Acórdão até a data do efetivo recolhimento, se for paga após o vencimento, na forma da legislação em vigor;
9.3. autorizar, caso requerido, nos termos do art. 26 da Lei 8.443/1992, o parcelamento das dívidas  em até 36 (trinta e seis) parcelas mensais e sucessivas, sobre as quais incidirão os correspondentes acréscimos legais (débito: atualização monetária e juros de mora; multa: atualização monetária) , esclarecendo ao responsável que a falta de pagamento de qualquer parcela importará no vencimento antecipado do saldo devedor (art. 217, § 2º, inciso II, do RI/TCU) , sem prejuízo das demais medidas legais;   
9.4. autorizar, desde logo, a cobrança judicial das dívidas a que se referem os subitens 9.1 e 9.2 acima, caso não atendida a notificação, nos termos do art. 28, inciso II, da Lei 8.443/1992;
9.5. remeter cópia deste Acórdão à Procuradoria da República no Estado do Pernambuco, com fundamento no art. 16, § 3º, da Lei 8.443/1992 e no art. 209, § 7º, do Regimento Interno/TCU.

Tomada de Contas Especial instaurada em decorrência da impugnação parcial das despesas realizadas com os recursos transferidos a município  para custeio das ações do Programa Nacional de Apoio ao Transporte do Escolar  Pnate.

Segunda Câmara

Município de Cabo de Santo Agostinho/PE.

3. Responsável: José Ivaldo Gomes (XXX.789.484-XX).

Ana Arraes (Presidente).

13.1. Ministros presentes: Ana Arraes (Presidente), Augusto Nardes, Aroldo Cedraz e Raimundo Carreiro.
13.2. Ministra que alegou impedimento na Sessão: Ana Arraes (Presidente).
13.3. Ministros-Substitutos presentes: Marcos Bemquerer Costa (Relator) e André Luís de Carvalho.

MARCOS BEMQUERER

Trata-se da Tomada de Contas Especial instaurada pelo Fundo Nacional de Desenvolvimento da Educação – FNDE, tendo como responsável o Sr. José Ivaldo Gomes, Prefeito de Cabo de Santo Agostinho/PE, na gestão de 2013 a 2016, em decorrência da impugnação de despesas realizadas com os recursos transferidos àquele ente municipal, no exercício de 2013, para custeio das ações do Programa Nacional de Apoio ao Transporte do Escolar – Pnate.
2.	A Secretaria Federal de Controle Interno certificou a irregularidade das contas do Sr. José Ivaldo Gomes (peça 20) e a autoridade ministerial manifestou a sua ciência sobre esse parecer (peça 22) .
3.	Transcrevo, a seguir, excerto da instrução produzida no âmbito da Secretaria de Controle Externo de Tomada de Contas Especial – Secex-TCE, no qual constam o histórico dos fatos abordados nesta Tomada de Contas Especial e o exame das alegações de defesa oferecidas pelo responsável em atendimento à citação que lhe fora encaminhada (peça 31) :
“HISTÓRICO 
2. De acordo com dados extraídos do Sistema Integrado de Prestação de Contas do FNDE (peça 4) e extratos bancários contidos nos autos (peça 8) , os recursos repassados na órbita do programa ao município no exercício correspondente atingiram o montante de R$ 446.576,06. 
3. A prestação de contas foi normalmente registrada no sistema específico do FNDE para essa finalidade (peça 9) , fazendo-se acompanhar do parecer do Conselho de Acompanhamento e Controle Social, que se posicionou pela sua aprovação com ressalvas (peça 9, p. 13) . As dissonâncias consignadas por aquele colegiado consistiam, basicamente, na falta de infraestrutura adequada e de condições materiais para o funcionamento do conselho, impedimento de participação do conselho no acompanhamento da execução do programa e das licitações realizadas e superlotação nos ônibus escolares. 
4. Antes da apreciação destas contas pelo órgão repassador, chegou ao conhecimento do FNDE relatório (peça 11) derivado de procedimento de controle denominado Relatório de Demandas Externas, de número 00190.013106/2013-14, resultante de fiscalização efetuada na municipalidade pela Controladoria Geral da União, no período entre 3/2/2014 e 19/3/2014.
5. Em procedimento de controle denominado Relatório de Demandas Externas, de número 00190.013106/2013-14, do qual derivou fiscalização efetuada na municipalidade pela Controladoria Geral da União, no período entre 3/2/2014 e 19/3/2014, cujo relatório respectivo encontra-se reproduzido nos autos (peça 11) , datado de 11/6/2014, foram apontadas algumas irregularidades na execução do programa, tais como inadequação dos veículos empregados, falta de comprovação documental das despesas realizadas (item 3.1.1.1 do relatório) e falta de cumprimento do Termo de Ajuste de Conduta 05/2013, firmado entre a Prefeitura e o Ministério Público Federal, dentre outras de menor gravidade. 
6. Conquanto haja aprovado a execução do programa, no aspecto físico, o FNDE terminou por reprovar a execução financeira, conforme elucidado no Parecer 2402/2017/DAESP/COPRA/CGCAP/DIFIN (peça 10) , que concluiu pela rejeição do total da despesa apurada (indicada na prestação de contas) , no valor de R$ 297.406,00, pela ausência de comprovação documental de sua realização, uma vez que recursos do PNATE haveriam sido  transferidos da conta corrente específica de sua movimentação para uma conta ‘genérica’ de titularidade da Prefeitura, para posterior aquisição de passes estudantis nas linhas regulares municipais, o que impediria a perfeita caracterização do nexo de causalidade entre os repasses e os dispêndios efetuados.
7. A notificação enviada ao responsável foi infrutífera (Ofício 18445/2017/DAESP/COPRA/CGCAP/DIFIN/FNDE - peça 12, p. 3-4. Não consta dos autos manifestação do responsável a respeito do objeto da missiva. 
8. Na sequência, o entendimento da área técnica do órgão repassador foi chancelado no relatório do tomador de contas, imputando-se o débito na forma abaixo, sendo que as datas referenciais correspondem aos débitos na conta específica dos valores correspondentes, registrados nos extratos bancários constantes dos autos (peça 8) : 
	Data
	Valor R$
	Data
	Valor R$

	7/3/2013
	2.406,00
	31/7/2013
	50.000,00

	10/4/2013
	45.000,00
	6/8/2013
	50.000,00

	6/5/2013
	50.000,00
	30/8/2013
	50.000,00

	27/5/2013
	50.000,00
		
	Total
			297.406,00

9. As instâncias subsequentes do controle interno (peças 19-21) corroboraram o posicionamento do tomador de contas, manifestações das quais tomou ciência a autoridade ministerial (peça 22) . 
10. Enfrentando inicialmente a matéria, a unidade técnica, em pareceres uniformes (peças 23-25) , e com espeque em precedentes jurisprudenciais do TCU (Acórdão 344/2015-TCU-Plenário; 3.948/2014 e 4.478/2015 – Primeira Câmara; 7.940/2018 – Segunda Câmara, 1.805/2012 – Segunda Câmara) , acompanhou o entendimento do órgão repassador, assinalando que o trânsito dos recursos, em sua totalidade, por conta corrente do município impedia o estabelecimento de um nexo de causalidade entre os repasses efetuados e as despesas realizadas na execução do programa, diante da possibilidade dos serviços terem sido custeados por fontes diversos, ensejando desvio dos recursos repassados. Ressalvou-se somente uma das parcelas do débito alvitrado pelo FNDE, no valor de R$ 2.406,00, referente à aquisição de vale-transporte para os alunos residentes em várias propriedades rurais naquela localidade, pois não teria havido, diversamente dos demais débitos na conta corrente específica, transferência de recursos para contas bancárias alheias ao programa, mas, ao que se indica nos autos, apenas um pagamento direto ao prestador do serviço.
11. Entendeu-se, outrossim, que a responsabilização do Sr. José Ivaldo Gomes (CPF XXX.789.484-XX) era imperativa, uma vez que era o Prefeito Municipal na gestão 2013-2016 e nesse interregno haveriam se verificado, conforme o extrato bancário (peça 8) , todos os débitos na conta corrente específica.
12. Na ocasião, foi também manifestada a existência dos pressupostos de procedibilidade e de constituição do processo, conforme as disposições legais, regimentais e da Instrução Normativa TCU 71/2012, com a redação da Instrução Normativa TCU 76/2016.
13. Procedeu-se, com base nesses fundamentos e na delegação de competência conferida pelo relator deste feito, o Ministro Substituto Marcos Bemquerer Costa, nos termos do art. 1º, inc. VIII, da Portaria-MINS-MBC Nº 1, de 14/7/2014, à citação (peça 26) , pela rejeição da prestação de contas da aplicação dos recursos federais repassados ao município, do Sr. José Ivaldo Gomes (CPF XXX.789.484-XX) , na seguinte distribuição:
	Data
	Valor R$
	Data
	Valor R$

	10/4/2013
	45.000,00
	31/7/2013
	50.000,00

	6/5/2013
	50.000,00
	6/8/2013
	50.000,00

	27/5/2013
	50.000,00
	30/8/2013
	50.000,00

	Total
			295.000,00

Ocorrência: ausência de comprovação da aplicação dos recursos do programa. 
Conduta: permitir que os valores repassados fossem movimentados fora da conta corrente específica. 
Dispositivos legais e infralegais violados: art. 7º da Resolução CD/FNDE 12, de 17/3/2011.
14. O expediente citatório foi enviado ao responsável no endereço constante da base de dados do sistema de cadastro de pessoas físicas da Secretaria da Receita Federal (peça 28) , constando dos autos a comprovação de seu recebimento, na data de 23/1/2019 (peça 27) , na forma do art. 4º, inciso II, da Resolução TCU 170/2004.
15. Ainda que de forma intempestiva, em 19/2/2019, o responsável apresentou alegações de defesa (peça 30) , por meio de advogado constituído (peça 29) , as quais serão objeto de análise na sequência.
EXAME TÉCNICO
16. O articulado de defesa pode ser condensado nos seguintes substratos, que serão analisados em seguida, de forma individualizada, sem prejuízo de agrupamento quando a concisão textual ou a vinculação argumentativa assim o justificarem: 
16.1. a conduta do defendente, inclusive as circunstâncias em que foram praticados os atos inquinados, não teria sido analisada no tocante à tipicidade do crime alegado, o que haveria prejudicado sobremaneira a defesa; 
16.2. a falta de individualização da conduta do responsável impediria a caracterização do ato tisnado como típico, antijurídico e culpável, o que prejudicaria o recebimento da petição inicial e comprometeria o processo; 
16.3. seria indispensável prestigiar a boa-fé do gestor, cujas ações teriam se dado no estrito cumprimento de um dever; 
16.4. se algum vício acometeu à prestação de contas, decorreu de desídia da equipe encarregada de elaborá-la, cujo gabarito seria inquestionável, descabendo imputar ao ex-Prefeito responsabilidade pela conduta de terceiros, inexistindo nexo de causalidade entre os supostos danos e a conduta do defendente;
16.5. cita o art. 188 do Código Civil, para postular que inexiste responsabilidade decorrente de atos praticados no exercício regular de um direito ou em legítima defesa; 
16.6. os valores relativos ao programa eram depositadas em contas correntes vinculadas à Secretaria Executiva de Finanças do município, e a prestação de contas era incumbência da Secretaria Municipal de Educação, razão pela qual deveriam ser chamados os autos os respectivos Secretários, para prestar os esclarecimentos devidos;
16.7. nos anos seguintes ao exercício abrangido, o município continuou a receber os recursos do programa até 2016, o que seria contraditório com disposições dos arts. 21 e 37 da Resolução CD/FNDE 12, de 17/3/2011, que preconizam a suspensão dos repasses, nos casos de ausência ou rejeição de prestação de contas, dentre outros;
16.8. toda a documentação referente à execução do programa encontra-se em poder da atual gestão municipal; 
16.9. não houve atos de improbidade administrativa, ou que atentem contra os princípios da Administração Pública, nem dano ao erário ou enriquecimento ilícito.
Falta de individualização da conduta e comprovação da tipicidade do ato
17. A defesa recorre a conceitos que, embora desenvolvidos na evolução do Direito Penal, amoldam-se à Teoria Geral do Direito, dentro de determinados limites, e, nessa condição, podem ser trabalhados também no controle externo. 
18. Na abalizada lição de Cezar Roberto Bittencourt, tipo é ‘o conjunto dos elementos do fato punível descrito na lei penal’, e, em outras palavras, ‘um modelo abstrato que descreve um comportamento proibido’ (Tratado de Direito Penal, Saraiva, vol. 1, 8ª Edição, 2003, p. 199) . 
19. Sendo o tipo uma descrição rigorosamente objetiva de uma manifestação do indivíduo, comissiva ou omissiva, para configurar o ilícito penal, concebe-se a antijuridicidade, como um indicativo, de ordem subjetiva, da ilicitude da conduta, que se conforma na ausência de determinadas hipóteses excludentes de tal ilicitude. Destarte, não é homicida o policial que baleia um elemento em determinadas circunstâncias, vinculadas geralmente a segurança de outrem (fazendo reféns, por exemplo) , caso de legítima defesa de terceiro; não comete lesão corporal o cirurgião que faz incisões no corpo do paciente (exercício regular de um direito) ; não comete furto quem se apossa de alimentos em estado famélico (estado de necessidade) . A culpabilidade, por seu turno, para boa parte da doutrina, o terceiro elemento constitutivo do injusto penal, reflete a reprovabilidade da conduta do agente, sendo suas excludentes a inimputabilidade, inexigibilidade de conduta diversa e o desconhecimento da ilicitude do ato, ou seja, de sua subsunção à conduta tipificada.
20. Com as adaptações e algumas simplificações cabíveis, todo esse suporte teórico é adotado regularmente na ação de controle externo. Um exemplo disso é o emprego da matriz de responsabilização, ao epílogo da instrução de peça 23, a qual acompanhou igualmente, como anexo, o expediente citatório e que reproduzimos, por oportuno, como adendo a esta instrução. 
21. Retornando ao caso concreto, o ato típico, o qual supostamente não haveria sido indicado pela instrução na descrição da conduta ilícita que é imputada ao responsável, nada mais é do que a inobservância do art. 7º da Resolução CD/FNDE 12, de 17/3/2011, expressamente mencionado no expediente citatório (peça 26) : 
a) irregularidade: ausência de comprovação da regular aplicação dos recursos do Programa Nacional de Apoio ao Transporte do Escolar – PNATE, no exercício de 2013;
b) conduta: permitir que os valores repassados fossem movimentados fora da conta corrente específica; 
c) dispositivos violados: art. 7º da Resolução CD/FNDE 12, de 17/3/2011.
Inexistência de responsabilidade pela conduta de terceiros
22. A conduta do responsável é corolário de sua condição de gestor municipal. Como não estamos na seara do direito penal, em que se exige uma rigorosa correspondência entre a ação ou omissão do agente e o ato abstratamente vedado, o fato de haver delegado competências a seus secretários, na ventilada hipótese da defesa da falta de prática pessoal de tais atos, não desnatura a sua legitimidade passiva para este processo de tomada de contas especial. 
23. A delegação de competências, necessidade de difícil contorno, a depender do porte das organizações a serem geridas, não dispensa a fiscalização dos atos dos subordinados (culpa in vigilando) e o tirocínio do gestor na escolha (culpa in eligendo) . 
24. Assim reverbera, sem maiores ressaltos, a jurisprudência dominante do TCU sobre a matéria de que é exemplo a manifestação do Min. Exmo. Sr. Ministro Benjamin Zymler, no voto condutor do Acórdão 2059/2015-TCU-Plenário: 
‘8. [...] observo que a responsabilidade do ex-Prefeito advém em razão de ter sido signatário do convênio firmado com o FNDE e, em tal condição, ter-se colocado como garantidor da correta aplicação dos recursos.
9. É certo que esse entendimento não preconiza que o responsável deva praticar todos os atos de gestão referentes aos convênios, mas sim adotar providências para que execução da despesa ocorra dentro dos parâmetros legais. Nesse sentido, o titular de um órgão/entidade deve escolher seus auxiliares diretos com esmero, sob pena de responder por culpa in eligendo e acompanhar, mesmo que de forma geral, o desempenho de seus subordinados, sob pena de responder por culpa in vigilando.
10. Essa é, a meu sentir, a jurisprudência majoritária do TCU sobre o tema. Elucidativo a respeito é o seguinte trecho do voto condutor do Acórdão 644/2012-TCU-Plenário:
‘7.[...] A descentralização administrativa é insuficiente para suprimir a responsabilidade do dirigente máximo pelas ações ou omissões na gestão municipal. É o que expus no voto condutor do Acórdão 2245/2008-TCU-Plenário:
9. [...], o pretexto de ter atuado apenas como agente político ao firmar os convênios sob enfoque, sem ter participado da [sua] execução (...) , não lhe favorece nem afasta sua responsabilidade. O tema já mereceu judiciosas manifestações no âmbito desta Corte de Contas, prevalecendo o entendimento de que somente em circunstâncias especiais e claramente detectadas na documentação processual pode ser afastada a responsabilidade administrativa do gestor público relativamente à execução de convênios por ele firmados.’
8. Esta Corte, em outras oportunidades, reforçou tal entendimento:
8. Das alegações oferecidas pelo embargante há uma clara intenção de eximir-se da responsabilidade, transferindo-a aos seus auxiliares. Ocorre, porém, que foi o Sr. [omissis], então prefeito municipal, que firmou convênio com o Ministério da Educação e do Desporto, como se comprova às fls. 4/10, v.p., enquadrando-se, assim, no artigo 5º, inciso VII, da Lei nº 8.443/92, já que sob a jurisdição do TCU estão todos os responsáveis pela aplicação de quaisquer recursos repassados pela União, mediante convênio, acordo, ajuste ou outros instrumentos congêneres, a Estado, ao Distrito Federal ou a Município. (...) 
10. O fato de alguns atos não terem sido praticados pelo Sr. [omissis] não afasta a responsabilidade por ele assumida perante a União, até porque ele era o Chefe do Executivo Municipal e o ato foi praticado por subordinados seus, dentro do limite de discricionariedade que lhes era permitido. A delegação de atividades administrativas não retira do agente político a responsabilidade sobre a execução do convênio, a não ser que existam normas jurídicas prévias autorizando a delegação, o que não restou demonstrado (Acórdão 1270/2010-TCU-Segunda Câmara) .
11. Também nesse sentido, o disposto no voto condutor do Acórdão 476/2008-TCU-Plenário:
‘convém esclarecer que a delegação de competência para execução de despesas custeadas com recursos públicos federais não exime de responsabilidade a pessoa delegante, porque inadmissível a delegação de responsabilidade, devendo responder pelos atos inquinados tanto a pessoa delegante como a pessoa delegada.’ 
12. Desta feita, a responsabilidade do ex-Prefeito subsiste mesmo que tenha havido delegação de competência e a autoridade delegante não tenha praticado diretamente atos de gestão.’
25. No mesmo sentido, podem ser citados outros arestos desta Corte (Acórdão 2360/2015-TCU-Plenário; 296/2011; 8.028/2016; 10.463/2016 – Segunda Câmara; 8.784/2017 – Primeira Câmara.
26. Não exsurgem dos autos, nem procurou o responsável carreá-las, quaisquer evidências de que seus adjutores tenham exorbitado das ordens recebidas, induzido o delegante ao erro, laborado com desídia, ou que lhe seria, por eventuais circunstâncias impeditivas, exercer de forma profícua o dever in vigilando. Aliás, sequer acostou documentos comprobatórios de que haja efetivamente delegado tais poderes ou mesmo que existam normas municipais que confiram diretamente tais incumbências aos auxiliares de primeiro escalão naquele âmbito, hipóteses em que poderia ser cogitada a possibilidade de responsabilizar solidariamente ou mesmo exclusivamente tais agentes. 
Boa-fé do responsável
27. Ante as circunstâncias em que se materializou a irregularidade e o acervo probatório atual, inexistem elementos que comprovem que o responsável haja laborado com boa fé ao permitir que os recursos do programa transitassem, sem monitoramento ou correição, por conta corrente outra que não aquela mantida para trânsito exclusivo daqueles haveres. 
28. A boa fé não se presume, devendo estar inequivocamente retratada nos autos (Acórdão 4667/2017-TCU-Primeira Câmara; 1.894/2018 – Segunda Câmara) .  
Inexistência de responsabilidade decorrente de atos praticados no exercício regular de um direito ou em legítima defesa
29. Em nenhum momento o responsável indica qual haveria sido o direito cujo exercício regular haveria propiciado, licitamente, que uma regra crucial do programa para o controle de sua execução financeira houvesse sido violada. 
30. Tampouco se entende a referência à legítima defesa, no contexto e no objeto desta tomada de contas especial, tal como configurada no art. 25 do Código Penal:
‘Art. 25 - Entende-se em legítima defesa quem, usando moderadamente dos meios necessários, repele injusta agressão, atual ou iminente, a direito seu ou de outrem. ‘ (Redação dada pela Lei nº 7.209, de 11.7.1984) 
Ausência de suspensão de repasses do PNATE ao município
31. A irregularidade que motivou o chamamento aos autos do responsável foi descoberta a partir do Relatório de Demandas Externas 00190.013106/2013-14, da Controladoria Geral da União, produzido a partir de fiscalização efetuada in loco no município entre 3/2/2014 a 19/3/2014 (peça 11) . Não há indicativo nos autos de quando o FNDE haveria tomado ciência dos achados da CGU. Entretanto, a primeira manifestação analítica sobre a execução financeira do programa no exercício considerado é o Parecer 2402/2017/DAESP/COPRA/CGCAP/DIFIN, datado de 19/6/2017. Logicamente, antes dessa data, no mínimo, não haveria qualquer respaldo para suspender o repasse dos recursos do programa ao município. 
Documentação em poder da atual gestão municipal
32. Não resta clara a pretensão do responsável ao mencionar tal fato [refere-se à posse da atual gestão municipal da documentação] na peça de defesa. Se porventura intenta arguir que a regular gestão do programa, a despeito da quebra do nexo de causalidade verificada entre os recursos repassados e as despesas consignadas na prestação de contas, pode ser atestada por documentação a que não tem acesso, é exclusiva incumbência sua postular em sede judicial a sua disponibilização, conforme facultado pelo art. 5º, incisos XXXIII e XXXIV, alínea ‘b’ da Constituição Federal. 
33. Se acaso postula imputar o ônus de comprovar a regular execução do programa e sua estrita correspondência com os recursos liberados ao próprio Tribunal de Contas da União, menos razão ainda lhe assiste, pois é dever do gestor prestar contas na forma das disposições regulamentares vigentes, a teor do art. 70, parágrafo único, da Constituição Federal e do art. 93 do Decreto-lei 200/67. 
Inexistência de atos de improbidade administrativa, atentatórios aos princípios da Administração Pública, dano ao erário ou ocorrência de enriquecimento ilícito  
34. No âmbito do controle externo interessa sobremaneira que reste comprovada a regularidade do gasto público. Na inidoneidade da prestação de contas apresentada para esse mister, de que é a régua a falta de aderência aos normativos aplicáveis, a irregularidade, bem como os seus consectários legais, resta perfeitamente configurada. 
35. Na seara em que laboramos nessa oportunidade, se mostra irrelevante se a mesma conduta que implica a rejeição das contas amolda-se ou não às hipóteses de improbidade administrativa, listadas nos arts. 9 a 11 da Lei 8.429/1992, diploma que materializa aquele microssistema específico. 
36. O princípio da independência das instâncias não apenas assegura a tramitação dos processos que versem sobre o mesmo objeto de forma concomitante, como afasta vinculação entre as decisões que emanam dessas diferentes esferas, ressalvadas as exceções legais, como a hipótese do art. 386, incisos I e IV, do Código de Processo Penal (negativas de materialidade e autoria do fato, com provas nesse sentido) , conjugada com o art. 935 do Código Civil (Acórdão 30/2017-TCU-Plenário; 2.983/2016 – Primeira Câmara; 6.903/2018 – Segunda Câmara) . As sanções podem se cumular, sem embargo, desde que, no caso de identidade de natureza, não representem bis in idem em sua materialização. Um exemplo é a duplicidade de ressarcimento, passível de arguição como excesso em sede de eventual procedimento executivo (Acórdão 1836/2018-TCU-Plenário) .
37. Da mesma forma, os requisitos para conformação das condutas à regência dessas instâncias igualmente podem diferir. 
38. Finalizando a apreciação meritória, reafirma-se que não é possível evidenciar que as despesas indicadas na prestação de contas não tenham sido suportadas com recursos municipais, enquanto que a destinação das verbas federais é ignorada e impossível de ser sindicada pelo controle federal, interno e externo, uma vez que, ingressada na contabilidade municipal, resta inviabilizado, pelas vias normais, o seu acompanhamento. 
39. Recaindo o ônus da prova, por prescrição legal e constitucional, sobre o gestor, e não tendo ele se desincumbindo de tal tarefa, ainda que de maneira extraordinária, impõe-se-lhe o dever de restituir os recursos repassados. 
CONCLUSÃO
40. Considerando que: constitui dever do gestor comprovar a regular aplicação dos recursos públicos aplicados, conforme prescrito nos regramentos aplicáveis; que o trânsito dos valores repassados fora da conta específica impede, em princípio, que seja caracterizado o nexo de causalidade entre as despesas efetuadas e os recursos transferidos, além de consistir em violação das regras do programa; que, regularmente citado, o gestor não agregou elementos que permitam, ainda que de forma alternativa, evidenciar tal nexo de causalidade; que as alegações de defesa, pelos motivos expostos, merecem total rejeição; que não há demonstrações nos autos de ocorrência de boa-fé, sob o prisma objetivo, na conduta do responsável; a condenação em débito do gestor e a irregularidade das contas são desfechos inevitáveis, aos quais se acrescenta a aplicação da multa constante do art. 57 da Lei 8.443/92, em decorrência da rejeição da prestação de contas dos recursos repassados à conta do Programa Nacional de Transporte Escolar - PNATE ao município de Cabo de Santo Agostinho (PE) , no exercício de 2013.”
4.	Por fim, a unidade técnica propõe ao Tribunal (peça 31, p. 8 e 9; peças 32 e 33) : 
4.1. rejeitar as alegações de defesa apresentadas pelo Sr. José Ivaldo Gomes;
4.2. julgar irregulares as contas do Sr. José Ivaldo Gomes, com fundamento no art. 16, inciso III, alínea c, 19 da Lei 8.443/1992, condenando-o ao pagamento das importâncias a seguir especificadas: 
	Data
	Valor R$
	Data 
	Valor R$

	10/4/2013
	45.000,00
	31/7/2013
	50.000,00

	6/5/2013
	50.000,00
	6/8/2013
	50.000,00

	27/5/2013
	50.000,00
	30/8/2013
	50.000,00

	4.3. autorizar, desde logo, a cobrança judicial das dívidas, nos termos do art. 28, inciso II, da Lei 8.443/1992, caso não atendida a notificação;
	4.4. autorizar, desde logo, com fundamento no art. 26 da Lei 8.443/1992, c/c o art. 217 do Regimento Interno/TCU, caso seja do interesse do responsável, o parcelamento da dívida em até 36 (trinta e seis) parcelas; 
	4.5. enviar cópia do Acórdão que vier a ser proferido ao FNDE e ao responsável, para ciência, informando que a presente deliberação, acompanhada do Relatório e do Voto que a fundamentam, está disponível para a consulta no endereço www.tcu.gov.br/acordaos, além de esclarecer que, caso requerido, o TCU poderá fornecer sem custos as correspondentes cópias, de forma impressa;
4.6. encaminar cópia do Acórdão a ser prolatado, bem como do Relatório e do Voto que o sustentarem, à Procuradoria da República no Estado de Pernambuco, nos termos do § 3º do art. 16 da Lei 8.443/1992 c/c o § 7º do art. 209 do Regimento Interno/TCU, para adoção das medidas cabíveis.
5.	O Ministério Público junto ao TCU, representado pelo Procurador Júlio Marcelo de Oliveira, manifestou-se de acordo com a proposta da unidade técnica (peça 34) , bem como refutou um argumento de defesa oferecido pelo responsável, nos termos do excerto do Parecer a seguir reproduzido, in verbis: 
“No que tange às alegações de defesa aduzidas pelo sr. José Ivaldo Gomes (peça 30) , ex-prefeito de Cabo de Santo Agostinho/PE, o Ministério Público de Contas pondera, em acréscimo à análise efetuada pela unidade técnica, o seguinte:
a) sobre a informação constante no ofício citatório de que o valor da dívida atualizada monetariamente até 13/12/2018 corresponde a R$ 405.912,20 (peça 26, p. 1) , o responsável argumenta que ‘ (...) a auditoria sequer demonstra como esse valor foi atualizado, bem como não especifica o índice aplicado, e tampouco mostra os cálculos que chegaram a esse montante’ (peça 30, p. 4) ;
b) de fato, ao que parece, o ofício citatório não se fez acompanhar do respectivo demonstrativo de débito, no qual são evidenciadas as deliberações do TCU que pautam a matéria, as regras de atualização dos valores devidos e os índices aplicáveis;
c) a esse respeito, a Resolução/TCU 170/2004, que dispõe sobre a elaboração e a expedição das comunicações processuais emitidas pelo Tribunal de Contas da União, assim preceitua:
‘Art. 12. O expediente citatório deverá conter, além dos elementos mencionados nos artigos 8º, 9º e 10 desta Resolução, outras informações necessárias à apresentação da defesa, ao recolhimento da importância devida, ou a ambas as providências, tais como:
 (...) 
§ 1º O expediente citatório far-se-á acompanhar de demonstrativo de atualização de débito e, quando o valor deva ser recolhido ao Tesouro Nacional, do correspondente documento de arrecadação, devidamente preenchido com dados que não sofrerão modificações até a data indicada para pagamento.  (Alterado) (Resolução - TCU nº 233, de 04/08/2010, BTCU nº 16-Especial de 10/08/2010, DOU 11/08/2010 - entra em vigor em 31/08/2010) .
§ 2º Havendo disponibilização, no Portal TCU, do demonstrativo de atualização de débito, da GRU e de mecanismo que permita, quando for o caso, a atualização dos valores neles constantes, dar-se-á por atendido o disposto no parágrafo anterior, desde que essa informação conste do expediente citatório.  (AC) (Resolução - TCU nº 233, de 04/08/2010, BTCU nº 16-Especial de 10/08/2010, DOU 11/08/2010 - entra em vigor em 31/08/2010) .’
d) no caso, em atendimento ao § 2º do art. 12, supra, o ofício citatório, no Anexo II – INFORMAÇÕES COMPLEMENTARES, informou ao responsável que (peça 26, p. 5) :
‘5) Ao apresentar resposta ou defesa ao TCU, é necessário observar que:
 (...)	
g) a emissão da Guia de Recolhimento da União (GRU) , caso o cofre credor seja o Tesouro Nacional, e do demonstrativo de débito pode ser feita por meio do Portal TCU (www.tcu.gov.br > aba cidadão > serviços e consultas > emissão de GRU) .’  
e) o devido processo legal foi, portanto, regularmente observado por esta Corte;
f) demais disso, é preciso destacar outras informações do mencionado Anexo II do ofício de citação, quais sejam (peça 26, p. 4) :
 ‘1) O Tribunal, em respeito ao princípio da ampla defesa, encontra-se à disposição, por meio de suas secretarias, para prestar esclarecimentos a respeito de dúvidas ou procedimentos a serem adotados, efetuar a atualização de dívida, em caso de débito e/ou multa, ou conceder vista e cópia dos autos, caso solicitados.
2) É possível requerer vista eletrônica dos autos, por meio do Portal TCU (www.tcu.gov.br > aba cidadão, serviços e consultas > e-TCU Processos > vista eletrônica de processos) , exceto no caso de processos/documentos sigilosos. Para tanto, devem ser providenciados o credenciamento e a habilitação prévia do responsável e/ou do procurador, no endereço eletrônico mencionado.’ 
g) a conclusão é, pois, no sentido de que, para esclarecer suas dúvidas sobre a metodologia de cálculo do dano, o sr. José Ivaldo Gomes, ex-prefeito de Cabo de Santo Agostinho/PE, poderia ter recorrido à unidade técnica ou solicitado vista eletrônica dos autos, mas optou por não fazê-lo. Deve, pois, arcar com as consequências de sua inação.
Destarte, em face do que restou apurado nos autos, o MP de Contas manifesta-se de acordo com a proposição de mérito oferecida pela Secretaria de Controle Externo de Tomada de Contas Especial – Secex/TCE (...) (peças 31 a 33) ; (...) ”
	É o Relatório.

Alinne Girlaine Liberal Torreão (OAB/PE 20.453-D), Alberto Reinaldo Magalhães Torreão Filho (OAB/PE 20.517-D).

Procurador Júlio Marcelo de Oliveira.

TOMADA DE CONTAS ESPECIAL. RECURSOS PÚBLICOS DO FUNDO NACIONAL DE DESENVOLVIMENTO DA EDUCAÇÃO - FNDE. CUSTEIO DO PROGRAMA NACIONAL DE APOIO AO TRANSPORTE DO ESCOLAR - PNATE. FALTA DE COMPROVANTES DAS DESPESAS. IMPOSSIBILIDADE DE SE FIRMAR O NEXO DE CAUSALIDADE ENTRE OS RECURSOS PÚBLICOS E A EXECUÇÃO DAS AÇÕES DO PNATE. ALEGAÇÕES DE DEFESA INSUFICIENTES PARA AFASTAR AS FALHAS. ÔNUS DO GESTOR PÚBLICO DE COMPROVAR A REGULARIDADE DA APLICAÇÃO DOS RECURSOS PÚBLICOS. CONTAS IRREGULARES, COM DÉBITO E MULTA. 1. O ônus de comprovar a regular aplicação da integralidade dos recursos públicos compete ao responsável, por meio de documentação consistente, a demonstrar cabalmente os gastos efetuados na execução das ações dos programas federais indicados. 2. Julgam-se irregulares as contas do responsável, condenando-o ao pagamento do débito, quando não comprovada a regularidade na aplicação dos recursos públicos destinados a custear ações de programas federais no âmbito do Município beneficiado.

TOMADA DE CONTAS ESPECIAL (TCE)

Secretaria de Controle Externo de Tomada de Contas Especial - Secex-TCE.

Trago à apreciação deste Colegiado Tomada de Contas Especial instaurada pelo Fundo Nacional de Desenvolvimento da Educação – FNDE, tendo como responsável o Sr. José Ivaldo Gomes, Prefeito de Cabo de Santo Agostinho/PE, na gestão de 2013 a 2016, em decorrência da impugnação de despesas realizadas com os recursos transferidos àquele ente municipal, no exercício de 2013, para custeio das ações do Programa Nacional de Apoio ao Transporte do Escolar – Pnate.
2.	A Secex-TCE promoveu a citação do responsável a fim de que recolhesse o valor original do débito apurado, no total de R$ 295.000,00, e/ou apresentasse alegações de defesa sobre a ausência de comprovação da regular aplicação dos recursos públicos do Pnate, no exercício de 2013, repassados ao Município de Cabo de Santo Agostinho/PE, em vista da conduta do ex-gestor de permitir que esses valores fossem movimentados fora da conta específica (peça 26) . 
3.	Devidamente citado (peça 27) , o ex-gestor apresentou defesa (peça 30) com os seguintes argumentos, em síntese: falta de individualização da conduta e da comprovação da tipicidade do ato; inexistência de responsabilidade pela conduta de terceiros; presença de boa fé do gestor; inexistência de responsabilidade decorrente de atos praticados no exercício regular de um direito ou em legítima defesa; ausência de suspensão de repasses de recursos do Pnate ao Município de Cabo de Santo Agostinho pelo FNDE; posse da atual gestão municipal dos documentos relacionados ao Pnate; inocorrência de atos de improbidade administrativa, de violação aos princípios da Administração Pública, de dano ao erário ou de enriquecimento ilícito.   
4.	Tais argumentos foram considerados pela unidade técnica incapazes para elidir tanto a irregularidade apontada como a responsabilidade do ex-Prefeito, em especial porque desacompanhados de quaisquer documentos de sustentação do alegado na defesa.    
5.	No mérito, os pareceres da unidade instrutiva e do Ministério Público/TCU, cujos fundamentos incorporo desde já como minhas razões de decidir, são pela irregularidade das contas do Sr. José Ivaldo Gomes, com a condenação ao pagamento do débito calculado e a imposição da multa proporcional ao dano. 
6.	De fato, o conjunto probatório constante dos autos não permite afirmar o correto emprego dos recursos públicos na execução das ações relacionadas ao Pnate/2013, sobretudo em razão da falta de apresentação de documentação idônea capaz de comprovar as despesas então realizadas ou de efetivamente afastar a responsabilidade do ex-gestor arrolado.
7.	A Controladoria-Geral da União emitiu o Relatório de Demandas Externas de número 00190.013106/2013-14 (peça 11) , no qual indicou as constatações da ação fiscalizatória, dentre elas a falta de comprovação de gastos no valor de R$ 297.406,00, efetuados com os recursos do Pnate transferidos ao Município de Cabo de Santo Agostinho no exercício de 2013.
8.	Consta do quadro inserto no aludido Relatório de Demandas Externas, peça 11, p. 18 e 19, que o montante de R$ 297.406,00, segundo descrição das notas de empenho, foi destinado à aquisição de vale transporte estudantil. 
9.	Nos termos do art. 15, inciso II, alínea d, da Resolução/FNDE 12/2011, quando houver serviço regular de passageiros no município, o ente executor pode efetuar a aquisição de passe estudantil. Portanto, há respaldo normativo para efetuar gastos dessa natureza com dinheiro do Pnate. 
10.	Porém, no presente caso, a Controladoria-Geral da União registrou no referido Relatório não ser possível afirmar que tais valores foram efetivamente aplicados na aquisição de passe estudantil, de modo a atender a finalidade do Pnate. Isso porque não foram disponibilizados recibos ou notas fiscais das empresas de transporte que demonstrassem a aquisição de passe estudantil. A constatação do órgão de controle interno aponta que o total R$ 297.406,00 foi debitado da conta específica do Pnate (Banco do Brasil, Agência 714-15, conta corrente 26.713-9) e “entrou numa conta genérica da Prefeitura” (peça 11, p. 19) , que não identifica.
11.	Os débitos realizados na conta específica do Pnate podem ser verificados no extrato bancário da peça 8. A propósito, cabe ressaltar que a parcela de R$ 2.406,00 foi debitada mediante cheque 850.147, com indicativo de pagamento direto à prestadora de serviços constante da nota de empenho (Rodoviária Borborema Ltda., peça 11, p. 19) , razão por que a unidade técnica acertadamente deixou de inclui-la no total do débito ora apurado.  
12.	 A Resolução/FNDE 12/2011 é clara ao dispor que os recursos financeiros do Pnate serão creditados, mantidos e geridos em contas correntes específicas, devendo a movimentação indicar a destinação dos recursos e o seu credor, no caso de pagamento. Eis os dispositivos acerca da matéria: 
	“Art. 7º Os recursos financeiros de que trata o art. 6º serão creditados, mantidos e geridos em contas correntes específicas, a serem abertas pelo FNDE em bancos oficiais indicados pelos EEx, dentre aqueles que mantêm parceria com o FNDE, conforme relação divulgada no site www.fnde.gov.br.
	(...) 
	§ 8º Os saques de recursos da conta corrente específica do programa somente serão permitidos para pagamento de despesas previstas no art. 15 ou para aplicação financeira, devendo a movimentação realizar-se, exclusivamente, mediante cheque nominativo ao credor ou ordem bancária, Transferência Eletrônica de Disponibilidade (TED) ou outra modalidade de saque autorizada pelo Banco Central do Brasil em que fique identificada a destinação e, no caso de pagamento, o credor.” 
13.	Portanto, resta evidenciado o descumprimento às normas regentes do Pnate, configurado na movimentação dos recursos fora da conta específica e na falta de identificação do paradeiro do dinheiro público do aludido programa federal, no valor original de R$ 295.000,00.
14.	Como já mencionado alhures, o ex-gestor, na fase de alegações de defesa, não carreou aos autos qualquer elemento probante das despesas então realizadas com os recursos destinados a custear as ações do Pnate/2013, nem mesmo juntou provas da eventual adoção de medidas administrativas e/ou judiciais no sentido de obter os comprovantes das despesas. 
15.	Além disso, os débitos efetuados na conta específica do Pnate, sem a devida indicação de sua destinação, impedem a necessária formação do nexo de causalidade entre os recursos federais repassados e as despesas efetuadas para a execução das ações do Pnate/2013.
16. 	A jurisprudência do TCU é firme no sentido de exigir do gestor público a demonstração do vínculo causal entre os recursos públicos federais repassados por meio de convênios ou instrumentos congêneres e a efetiva realização de despesas para a consecução do objeto pactuado e/ou a execução das ações relativas a programas custeados, de forma integral ou parcial, com os dinheiros federais. Eis alguns precedentes sobre a matéria, cujos enunciados bem retratam a questão da imprescindibilidade do nexo causal para a comprovação do regular emprego dos recursos públicos (jurisprudência sistematizada do TCU) :
 “A prestação de contas deve demonstrar não só a execução do objeto pactuado no convênio, mas também o nexo de causalidade, por meio do vínculo estrito entre os recursos federais repassados e as despesas incorridas para a consecução do objeto conveniado, sem o que não há comprovação da boa e regular aplicação dos recursos públicos.” Acórdão 997/2015-TCU-Plenário (rel. Min. Benjamin Zymler) .
 “A mera execução física do objeto ou de parte dele não comprova o regular emprego dos recursos de convênio firmado com a União. É necessário que o responsável demonstre o nexo causal entre os recursos por ele geridos e os documentos de despesas referentes à execução, como notas de empenho, ordens bancárias, cheques, recibos ou notas fiscais e extratos bancários, com vistas a confirmar a utilização dos recursos da União no ajuste.” Acórdão 5170/2015-TCU-Primeira Câmara (rel. Min. Walton Alencar Rodrigues) .
 “A falta de conciliação entre notas fiscais, cheques emitidos e extratos bancários impede o estabelecimento de correlação entre os documentos informados na relação de pagamentos.” Acórdão 6173/2011-TCU-Primeira Câmara (rel. Min. José Múcio Monteiro) .
“A congruência entre a movimentação bancária e os comprovantes de despesas é elemento crucial para o estabelecimento do nexo de causalidade entre as despesas realizadas e os recursos transferidos, indispensável para a aprovação das contas. Demonstrar a existência desse nexo faz parte do inafastável ônus do gestor de comprovar a boa e regular aplicação dos recursos públicos colocados sob sua administração.” (Acórdão 6582/2010-TCU-Primeira Câmara, rel. Min. Subst. Marcos Bemquerer Costa) .
“A comprovação do correto emprego dos recursos públicos enseja a demonstração do nexo causal entre tais recursos e a execução do objeto pactuado, não sendo cabível a substituição dos comprovantes de despesa por excesso de contrapartida, pois afasta a necessária conexão entre o dinheiros público e o correspondente emprego no objeto acordado.” Acórdão 845/2014-TCU-Segunda Câmara (rel. Min. Ana Arraes) .
17.	Nesse contexto, ressalto a improcedência de dois argumentos invocados pela defesa, sem desprestigiar os demais, todos bem examinados e refutados pela unidade técnica, com ratificação do MP/TCU, cujos fundamentos, conforme já mencionei alhures, acolho para embasar a decisão que apresento sobre estas contas.
18.	Um refere-se à falta de individualização da conduta e da comprovação da tipicidade do ato. Tanto o ato como a conduta foram bem especificados no ofício de citação (peça 26) . O ato irregular apontado nestes autos resta bem configurado na falta de comprovação da boa e regular aplicação dos recursos na execução das ações do Pnate/2013 pelo ex-gestor público que, nessa condição, tem a obrigação constitucional e legal de demonstrar a regularidade no emprego dos recursos públicos recebidos (arts. 70, parágrafo único, da Constituição Federal, 93 do Decreto-lei 200/1967 e 66 do Decreto 93.872/1986) . A conduta do ex-gestor também foi devidamente indicada: ele permitiu que tais valores fossem movimentados fora da conta específica do Pnate, em descumprimento claro às disposições normativas que regem a matéria. 
19.	O outro trata da inexistência de responsabilidade pela conduta de terceiros. O ex-gestor alegou que havia equipe encarregada de elaborar a prestação de contas dos recursos oriundos do Pnate, cabendo tal atribuição à Secretaria Municipal de Educação, e que os recursos eram depositados em contas vinculadas à Secretaria Executiva de Finanças. 
20.	Eventual delegação de competência – que no presente caso, sequer foi comprovada pelo ex-Prefeito – não o exime de responsabilidade pela fiscalização dos atos de seus subordinados, conforme exame empreendido pela unidade instrutiva. Assim, está-se diante de mera alegação de competência de terceiros desprovida de documentos aptos a sustentá-la, de sorte que o referido argumento não favorece o responsável. Seguem alguns enunciados sobre o tema (Jurisprudência Selecionada do TCU) : 
“O signatário do convênio assume a responsabilidade pela correta aplicação dos recursos transferidos e, mesmo delegando atribuições para realização de pagamentos, acompanhamento físico do ajuste ou prestação de contas, responde solidariamente pelos atos praticados pelos delegados escolhidos (culpa in eligendo e in vigilando) .” (Acórdão 2360/2015-TCU-Plenário, rel. Min. Benjamin Zymler) 
“A delegação de poderes não exime a responsabilidade do gestor por atos de sua competência primária, pois, ao delegar suas atribuições, o administrador tem obrigação de escolher bem o subordinado e assume o ônus de supervisioná-lo.” (Acórdão 10463/2016-TCU-Segunda Câmara, rel. Min. Subst. André de Carvalho) 
“A responsabilidade do prefeito na execução de convênio advém da sua condição de signatário do ajuste, que o faz garantidor da correta aplicação dos recursos. Assim, mesmo que não pratique atos referentes à execução, deve adotar providências para que esta ocorra dentro dos parâmetros legais, sob pena de responder por culpa in eligendo ou culpa in vigilando.” (Acórdão 2059/2015-TCU-Plenário, rel. Min. Benjamin Zymler) 
 “A delegação de competência não implica delegação de responsabilidade, competindo ao gestor delegante a fiscalização dos atos de seus subordinados, especialmente em situações nas quais, pela importância do objeto e pela materialidade dos recursos envolvidos, a necessidade de supervisão não pode ser subestimada.” (Acórdão 2457/2017-TCU-Plenário, rel. Min. José Múcio) 
21.	Por fim, quero ainda consignar que para o ressarcimento ao erário, a responsabilidade dos jurisdicionados perante o TCU caracteriza-se pela constatação de culpa stricto sensu, sendo desnecessário demonstrar a conduta dolosa ou a má-fé do gestor (v.g.: Acórdão 185/2016-TCU-Plenário, rel. Min. Vital do Rêgo; 6.943/2015 – 1ª Câmara, rel. Min. Bruno Dantas; 11.441/2011 – 2ª Câmara, rel. Min. Aroldo Cedraz) . Para a aplicação de multas e demais sanções administrativas deve-se verificar a ocorrência de culpa grave ou dolo do gestor (v.g.: Acórdão 1942/2012-TCU-Segunda Câmara, rel. Min. Aroldo Cedraz; Acórdão 2391/2018-TCU-Plenário, rel. Min. Benjamim Zymler) .
22.	Por oportuno, reproduzo, a seguir, tanto os enunciados extraídos da ferramenta de pesquisa do TCU denominada Jurisprudência Selecionada como o excerto do voto condutor do já citado Acórdão 2391/2018-TCU-Plenário, em que a questão da responsabilização dos agentes públicos foi bem abordada, inclusive com a interpretação da recente Lei 13.655/2018 (Lei da Segurança Jurídica) que acrescentou novas disposições na Lei de Introdução às Normas do Direito Brasileiro (LINDB) :
“Enunciado: Para fins do exercício do poder sancionatório do TCU, erro grosseiro é o que decorreu de grave inobservância do dever de cuidado, isto é, que foi praticado com culpa grave. Enunciado: O dever de indenizar os prejuízos ao erário permanece sujeito à comprovação de dolo ou culpa, sem qualquer gradação, como é de praxe no âmbito da responsabilidade aquiliana, inclusive para fins do direito de regresso (art. 37, § 6º, da Constituição Federal) . As alterações promovidas na Lei de Introdução às Normas do Direito Brasileiro (LINB) pela Lei 13.655/2018, em especial a inclusão do art. 28, não provocaram modificação nos requisitos necessários para a responsabilidade financeira por débito.”
Excerto do Voto do Acórdão 2391/2018-TCU-Plenário (rel. Min. Benjamin Zymler) 
“79.Quanto à alegação de que não existem indícios de que o defendente tenha agido dolosamente, destaco que a responsabilidade dos jurisdicionados perante o TCU é de natureza subjetiva, caracterizada mediante a presença de simples culpa stricto sensu, sendo desnecessária a caracterização de conduta dolosa ou má-fé do gestor para que este seja instado a ressarcir os prejuízos que tenha causado ao erário (Acórdão 9004/2018-TCU-Primeira Câmara, 635/2017-Plenário, 2781/2016-Plenário, dentre outros) .
80.Neste ponto, cabe ressaltar que a Lei 13.655/2018 introduziu vários dispositivos na Lei de Introdução às Normas do Direito Brasileiro - LINB, que diretamente alcançam a atividade jurisdicional desta Corte de Contas, em especial a atividade de aplicação de sanções administrativas e de correção de atos irregulares.
81.Segundo os arts. 22 e 28 da LINB, recém introduzidos pela referida norma:
‘Art. 22. Na interpretação de normas sobre gestão pública, serão considerados os obstáculos e as dificuldades reais do gestor e as exigências das políticas públicas a seu cargo, sem prejuízo dos direitos dos administrados.
§ 1º Em decisão sobre regularidade de conduta ou validade de ato, contrato, ajuste, processo ou norma administrativa, serão consideradas as circunstâncias práticas que houverem imposto, limitado ou condicionado a ação do agente.
§ 2º Na aplicação de sanções, serão consideradas a natureza e a gravidade da infração cometida, os danos que dela provierem para a administração pública, as circunstâncias agravantes ou atenuantes e os antecedentes do agente.
§ 3º As sanções aplicadas ao agente serão levadas em conta na dosimetria das demais sanções de mesma natureza e relativas ao mesmo fato.
 (...) 
Art. 28. O agente público responderá pessoalmente por suas decisões ou opiniões técnicas em caso de dolo ou erro grosseiro.’ (grifos acrescidos) .
82.Dito isso, é preciso conceituar o que vem a ser erro grosseiro para o exercício do poder sancionatório desta Corte de Contas. Segundo o art. 138 do Código Civil, o erro, sem nenhum tipo de qualificação quanto à sua gravidade, é aquele ‘que poderia ser percebido por pessoa de diligência normal, em face das circunstâncias do negócio’ (grifos acrescidos) . Se ele for substancial, nos termos do art. 139, torna anulável o negócio jurídico. Se não, pode ser convalidado.
83.Tomando como base esse parâmetro, o erro leve é o que somente seria percebido e, portanto, evitado por pessoa de diligência extraordinária, isto é, com grau de atenção acima do normal, consideradas as circunstâncias do negócio. O erro grosseiro, por sua vez, é o que poderia ser percebido por pessoa com diligência abaixo do normal, ou seja, que seria evitado por pessoa com nível de atenção aquém do ordinário, consideradas as circunstâncias do negócio. Dito de outra forma, o erro grosseiro é o que decorreu de uma grave inobservância de um dever de cuidado, isto é, que foi praticado com culpa grave.
	Gradação do Erro
	Pessoa que seria capaz de perceber o erro
	Efeito sobre a validade do negócio jurídico (se substancial) 

	Erro grosseiro
	Com diligência abaixo do normal
	Anulável

	Erro (sem qualificação) 
	Com diligência normal
	Anulável

	Erro leve
	Com diligência extraordinária - acima do normal
	Não anulável

84.Segundo Cristiano Chaves de Farias e Nelson Rosenvald, ‘culpa grave é caracterizada por uma conduta em que há uma imprudência ou imperícia extraordinária e inescusável, que consiste na omissão de um grau mínimo e elementar de diligência que todos observam’ (FARIAS, Cristiano Chaves de. ROSENVALD, Nelson. Curso de Direito Civil. São Paulo: Atlas, p. 169) .
85.Os aludidos autores invocaram a doutrina de Pontes de Miranda, segundo a qual a culpa grave é ‘a culpa crassa, magna, nímia, que tanto pode haver no ato positivo como no negativo, a culpa que denuncia descaso, temeridade, falta de cuidados indispensáveis’. (PONTES DE MIRANDA. Tratado de direito privado, t. XXIII. Rio de Janeiro: Borsoi, 1971, p. 72) .
86.Tomando por base tais balizas, compreendo que os elementos acostados nos autos permitem concluir que o Sr. (...) agiu, no mínimo, com culpa grave na supervisão do Contrato 7/2006, pois, no alto de sua posição hierárquica, orientou os fiscais a atuarem em desacordo com os termos do contrato, possibilitando o uso dos veículos locados sem o mínimo de controle. Ademais, ele autorizou pagamentos sem as informações mínimas exigidas para a regular liquidação da despesa, o que possibilitou o recebimento pela empresa de valores muito acima do razoável e da média histórica da Funasa.
87.Dessa forma, julgo adequada a inclusão do ex-Cooordenador Geral de Logística no rol de responsáveis pelo débito e, diante da existência de culpa grave, a aplicação da multa do art. 57 da Lei 8.443/1992, no valor a ser especificado a seguir, conforme a análise a ser efetuada adiante. Ademais, julgo pertinente a inabilitação do responsável pelo período de cinco anos para o exercício de cargo em comissão ou função de confiança no âmbito da Administração Pública.
 (...) 
146. Isso ocorre porque as alterações promovidas na LINB, em especial no art. 28, não provocaram uma modificação nos requisitos necessários para a responsabilidade financeira por débito.
147. O dever de indenizar os prejuízos ao erário permanece sujeito à comprovação de dolo ou culpa, sem qualquer gradação, como é de praxe no âmbito da responsabilidade aquiliana, inclusive para fins de regresso à administração pública, nos termos do art. 37, § 6º, da Constituição:
‘6º As pessoas jurídicas de direito público e as de direito privado prestadoras de serviços públicos responderão pelos danos que seus agentes, nessa qualidade, causarem a terceiros, assegurado o direito de regresso contra o responsável nos casos de dolo ou culpa.’ (grifos acrescidos) .
148. Como regra, a legislação civil não faz nenhuma distinção entre os graus de culpa para fins de reparação do dano. Tenha o agente atuado com culpa grave, leve ou levíssima, existirá a obrigação de indenizar. A única exceção se dá quando houver excessiva desproporção entre a gravidade da culpa e o dano. Nesta hipótese, o juiz poderá reduzir, equitativamente, a indenização, nos termos do art. 944, parágrafo único, do Código Civil.”
23.	Assim, fica claro que para a finalidade de ressarcimento do dano ao erário basta a configuração da culpa stricto sensu do gestor, não sendo necessária a caracterização de dolo na conduta do agente.
24.	No presente caso, como dito alhures, o ex-Prefeito era responsável pela correta destinação dos recursos do Pnate e, como apurado pela Controladoria Geral da União e pelo FNDE, falhou nessa função, haja vista que não foram apresentados os documentos de despesas que comprovem a correta aplicação dos recursos nas ações do Pnate. Tal situação impõe tanto o ressarcimento do dano ao erário como também a multa prevista no art. 57 da Lei 8.443/1992. 
25. 	Ademais, nos termos do art. 20 da Lei de Introdução às Normas do Direito Brasileiro (Decreto-Lei 4.657/1942) , acrescido pela novel Lei 13.655/2018, que dispõe sobre a segurança jurídica e a eficiência na criação e na aplicação do direito público, a necessidade de imposição da multa se justifica em função do efeito inibitório para a prática futura da irregularidade consubstanciada na não comprovação do bom e regular emprego do recurso federal, sendo insuficiente e inadequado deixar de sancionar o responsável, porquanto tal agir não surtiria o almejado intuito de evitar a reincidência da conduta irregular.
26.	Assim, tendo em vista o conjunto probatório constante destes autos, acolho os pareceres da unidade técnica e do Parquet, no sentido da irregularidade das contas do Sr. José Ivaldo Gomes, com débito e multa proporcional ao dano causado ao erário. 
	Ante o exposto, manifesto-me por que seja adotada a deliberação que ora submeto a este Colegiado.
	T.C.U., Sala das Sessões, em 7 de maio de 2019.  
MARCOS BEMQUERER COSTA
Relator